臺北高等行政法院裁定　　　　　　　　　　　　　　　九十年度訴字第六○四四號
　　原　　　告　義華鐵工廠有限公司
　　代　表　人　甲○○
　　被　　　告　臺北縣政府
　　代　表　人　蘇貞昌縣長）.
　　訴訟代理人　乙○○
右當事人間因都市計畫事件，原告不服內政部中華民國九十年十月八日台（九十）內
訴字第九○○五七八七號訴願決定，提起行政訴訟，本院裁定如左：
    主　文
原告之訴駁回。
訴訟費用由原告負擔。
    理　由
一、按提起行政撤銷訴訟，以有行政機關違法之行政處分存在為前提，所謂行政處分
    ，乃中央或地方機關就公法上具體事件所為之決定或其他公權力措施而對外直接
    發生法律效果之單方行政行為，此觀行政訴訟法第四條第一項、訴願法第三條第
    一項規定甚明。至若行政機關所為單純的事實敘述或理由說明，既不因該項敘述
    或說明而生法律上之效果，自非行政處分，人民對之既不得提起訴願，改制前行
    政法院四十四年度判字第十八號著有判例可參。又按「主管機關變更都市計畫，
    係公法上之單方行政行為，如直接限制一定區域內人民之權利、利益或增加其負
    擔，即具有行政處分之性質，其因而致特定人或可得確定之多數人之權益遭受不
    當或違法之損害者，自應許其提起訴願或行政訴訟以資救濟」，司法院大法官會
    議著有釋字第一五六號可參。
二、本件原告與第三人翁黃素蘭、翁進忠等所有坐落臺北縣汐止市○○段下寮小段一
    ○二八─四二、一○二八─五五、一○三四─八地號等土地，係於民國（下同）
    七十六年十二月十日被告發布實施之「變更汐止都市計畫（新台五線修正）案」
    範圍內，由工業區○地○○○道路用地。因配合前臺灣省政府交通處公路局辦理
    省道台五線2K000+─5K+600段道路工程，需用上開系爭土地，乃報奉臺灣省政府
    七十七年一月二十三日府地四字第一四三八一三號函核准徵收。嗣因工程變更設
    計，致系爭土地不在工程用地範圍內，經系爭土地所有權人之一翁黃素蘭陳請撤
    銷徵收，被告乃報奉臺灣省政府八十二年八月二十七日府地二一七一八八九號函
    准予撤銷徵收。嗣原告分別於八十八年六月三日、同月二十八日以系爭土地既經
    撤銷徵收，自應恢復使用分區即工業區土地為由，陳請變更都市計畫，經被告分
    別以八十八年六月十四日北府工都字第二一三四五四號、同年七月六日北府工都
    字第二五三○三一號函復略以：「有關台端等為已撤銷徵收之汐止鎮○○段下寮
    小段一○二八─四二、一○二八─五五、一○三四─八地號土地，陳請恢復原使
    用分區乙案，經查業已逾刻正由本府審議中之「變更汐止都市計畫（第二次通盤
    檢討）草案」陳情期限，惟被告仍將彙整後，提被告都市計畫委員會報告供審議
    參考，復請查照。」等語。原告不服，提起訴願遭駁回，遂提起本件行政訴訟，
    請求撤銷前揭被告所為八十八年六月十四日北府工都字第二一三四五四號及同年
    七月六日北府工都字第二五三○三一號函復。嗣經臺北縣都市計畫委員會審竣，
    提報內政部審議尚未完成法定程序發布實施。
三、依都市計畫法第二十六條明文規定，都市計畫經發布實施後，不得隨時任意變更
    ，內政部亦於六十六年三月二十四日台內營字第七三一七一七號函示：「都市計
    畫個案變更案除確實符合都市計畫法第二十四條及第二十七條規定外，應不予受
    理。」有案。且按按「主要計畫及細部計畫之變更，其有關審議、公開展覽、層
    報核定及發佈實施等事項，應分別依照第十九條至第二十一條及第二十三條之規
    定辦理。」「主要計畫擬定後，送該管政府都市計畫委員會審議前，應於各該直
    轄市、縣（市）（局）政府及鄉、鎮或縣轄市公所公開展覽三十天，並應將公開
    展覽之日期及地點登報周知；任何公民或團體得於公開展覽期間內，以書面載明
    姓名或名稱及地址，向該管政府提出意見，由該管政府都市計畫委員會予以參考
    審議，連同審議結果及主要計畫一併報請上級政府核定之。」「主要計畫應依左
    列規定分別層報核定之：．．．二、直轄市、省會及省轄市之主要計畫由內政部
    核定。．．．」分別為都市計畫法第二十八條、第十九條第一項、第二十條第一
    項第二款定有明文。因此任何人民得於主要或細部都市計畫公開展覽期間內，對
    之提出意見，供該管政府都市計畫委員會參考審議，無非在於擴大計畫形成過程
    中之參與，意見提出僅供參考，為法條所明示，並非許人民有請求該管政府為一
    定行為之權，是該管政府對於提出之意見函覆處理之情形，無非屬事實之通知或
    理由之說明，不生對於人民依法申請案件為准駁之意思表示而發生何法律上之效
    果，即非行政處分。本件原告於被告所為變更都市計畫案公開展覽後，提出申請
    書，其內容係針對請求變更都市計畫事項而為，屬於前述之意見，相對人函覆處
    理情形，依上述說明，非行政處分。又本案個別變更都市計畫，尚未經核定公告
    ，尚未成立司法院釋字第一五六號解釋所指之行政處分，原告即不得預先提起訴
    願及行政訴訟，其起訴顯非合法，應予駁回。本件訴訟既不合法，其實體上之主
    張及陳述，自無庸審酌，併此敘明。
四、依行政訴訟法第一百零七條第一項第十款、第一百零四條、民事訴訟法第九十五
    條、第七十八條，裁定如主文。
中　　華　　民　　國　 　九十一  　  年　  　八 　　　月    　三十　　　日
                 臺 北 高 等 行 政 法 院   第 五 庭
                                審 判 長 法  官　張瓊文
                                         法  官　帥嘉寶
                                         法  官  黃清光
右為正本係照原本作成。
如不服本裁定，應於送達後十日內向本院提出抗告狀（須按他造人數附繕本）。
中　　華　　民　　國　 　九十一  　  年　  　八 　　　月    　三十　　　日
                                         書記官  楊子鋒
